臺灣士林地方法院刑事裁定　　　　　　　 96年度聲判字第3號
聲　請　人　乙○○○
即　告訴人
　　　　　　丙○○
共同代理人　鍾耀盛律師
被　　　告　甲○○
　　　　　　丁○○
上列聲請人因告訴被告等恐嚇等件，不服臺灣高等法院檢察署檢
察長駁回再議之處分（95年度上聲議字第4165號），聲請交付審
判，本院裁定如下：
    主    文
聲請駁回。
    理    由
一、本件聲請人即告訴人以被告等涉犯恐嚇等罪嫌，向臺灣士林
    地方法院檢察署檢察官提出告訴，經該檢察署檢察官以94年
    度偵字第7703號、95年度偵字第8556號為不起訴處分後，聲
    請人不服而聲請再議，經臺灣高等法院檢察署檢察長以95年
    度上聲議字第號4165處分書，以聲請再議為無理由而駁回，
    合先敘明。
二、聲請人即告訴人聲請交付審判意旨略以：
    (一)就被告甲○○涉犯誣告罪部分：
      １臺灣高等法院檢察署處分書認：「被告甲○○因母親朱
        楊瑞雲突然死亡，死因可疑，懷疑可能遭聲請人丙○○
        謀害，要求檢警深入調查，難謂有誣告之犯意。」，而
        捨棄聲請人再議理由中具體指述被告甲○○誣告稱「老
        母朱楊瑞雲之死亡，是胞兄丙○○拿拐杖打她... 還在
        食物中下毒害死她... 」等言詞，因被告甲○○之誣告
        事實，始有內湖分局刑事警員王俊傑等3 人，赴母親朱
        楊瑞雲住宅現場取樣、送化驗，並至分局製作有否謀殺
        母親之筆錄。以上程序，若非被告甲○○之誣告，當然
        無須檢警就是否被「毒死」、「打死」等為深入調查必
        要。從而，被告甲○○苟確曾揚言陳稱「母親是被胞兄
        丙○○毒死」，自應發回續行偵查，以明真相，然臺灣
        高等法院檢察署僅以「難謂有誣告之犯意」一語帶過，
        自有交付審判，釐清真相之必要。
      ２證人吳永龍證述：「當天在三軍總醫院停屍間，死者子
        女在現場吵架... 有人提到死者是被害死的... 」，是
        證人吳永龍雖不復記憶被告甲○○確曾說：「媽媽是被
        丙○○害死的」，惟現場僅被告甲○○與聲請人丙○○
        之對向衝突，足見上開話語係被告甲○○所言，自有交
        付審判以傳喚證人吳永龍之必要。
    (二)就被告甲○○、丁○○涉犯恐嚇及妨害自由部分：
      證人吳永龍證稱：伊在那裡待了2 小時，雙方雖有爭吵，
      發生拉扯，但對他們的言語無特別印象等語，但證人即乙○○○之友人劉棠曜亦證述：被告甲○○他們那一群有7
      、8 人以上，且不讓乙○○○一家人離開，後來是警員到
      場，將全部家屬帶至警局作筆錄才結束等語，從而證人吳
      永龍之所以待在那裡2 小時，原因為何？苟只有簡短之爭
      吵、拉扯，何需待2 小時而未能妥善處理？是員警吳永龍
      既於現場待了2 小時，豈有毫無知悉之理？是不起訴處分
      書所謂「若果... 妨害自由為真」之推斷，即不得採為論
      證之依據，且證人劉棠曜於此部分之有利證述，為何又不
      可採？綜上，顯見有交付審判，重新傳喚證人作證之必要
      。
    (三)就被告甲○○、丁○○涉妨害名譽部分：
      不起訴處分書雖以94年l 月26日聯合報報導之記者莊國辰
      撰寫之內容，係因當天其為代班記者，未與被告甲○○或
      丁○○接觸過，而認被告等並無妨害名譽犯嫌。惟查檢察
      官並未職權調查證人莊國辰係代理何記者，亦未進而查證
      消息來源，該不起訴處分書實有未恰。再者，被告甲○○
      等曾迭次赴榮總中正樓5 樓並在病房走廊稱：「乙○○○
      不是好女人，害死婆婆... 」等語，此有證人陳高偉在場
      ，並調閱錄影帶證明一群人即為被告甲○○等人，該不起
      訴處分書認：證人陳高偉經傳喚未到庭，而另一證人陳曉
      明證述未能特定誹謗者係被告甲○○等語，惟由調閱錄影
      帶後，即足資認證人陳曉明、陳高偉2 人之指認無訛，自
      不得遽爾認定證人陳高偉傳喚未到，而推定證人陳曉明證
      言不得採證。另告訴人乙○○○之雇主葉裕美，同事曾昱
      穎分別證述曾在上班地點接獲自稱為「乙○○○小姑」者
      來電2 次、1 次等語，惟依告訴人乙○○○與被告甲○○
      親屬關係而言，以小姑相稱者，僅被告甲○○，並無其他
      小姑，是該2 名證人雖不認識被告甲○○，但依上開身分
      而可推論「小姑即被告甲○○」，應無疑義。
三、按「告訴人不服上級法院檢察署檢察長或檢察總長認再議為
    無理由而駁回之處分者，得於接受處分書後10日內委任律師
    提出理由狀，向該管第一審法院聲請交付審判。」、「法院
    認為交付審判之聲請不合法或無理由者，應駁回之。」，刑
    事訴訟法第258 條之1 、第258 條之3 第2 項前段，分別定
    有明文。又向法院聲請交付審判，係新增對於「檢察官不起
    訴或緩起訴裁量權」制衡之一種外部監督機制，法院僅就檢
    察官所為不起訴或緩起訴之處分是否正確加以審查，以防止
    檢察機關濫權，法院並非檢察官之延伸，法院亦不負擔偵查
    之作為。依此立法精神，同法第258 條第3 項規定法院審查
    聲請交付審判案件時「得為必要之調查」，其調查證據之範
    圍，自應以偵查中曾顯現之證據為限；而同法第260 條對於
    不起訴處分已確定或緩起訴處分期滿未經撤銷因發現新事實
    新證據者得再行起訴之規定，其立法理由說明該條所謂不起
    訴處分已確定者，包括「聲請法院交付審判復經駁回者」之
    情形在內，是前述「得為必要之調查」，其調查證據範圍，
    更應以偵查中曾顯現之證據為限，不得就告訴人新提出之證
    據再為調查，亦不得蒐集偵查卷以外之證據，否則，將與刑
    事訴訟法第260 條之再行起訴規定，混淆不清，亦將使法院
    兼任檢察官而有回復「糾問制度」之虞；且法院裁定交付審
    判，即如同檢察官提起公訴使案件進入審判程序，是法院裁
    定交付審判之前提，必須偵查卷內所存證據已符合刑事訴訟
    法第251 條第1 項規定「足認被告有犯罪嫌疑」檢察官應提
    起公訴之情形，亦即該案件已經跨越起訴門檻，否則，縱或
    法院對於檢察官所認定之基礎事實有不同判斷，但如該案件
    仍須另行蒐證偵查始能判斷應否交付審判者，因交付審判審
    查制度並無如同再議救濟制度得為發回原檢察官續行偵查之
    設計，法院仍應依同法第258 條之3 第2 項前段規定，以聲
    請無理由裁定駁回。
四、本件聲請人即告訴人雖以前揭理由認被告等涉有恐嚇等罪嫌
    ，並以原不起訴處分及再議駁回處分有上開瑕疵為由，而向
    本院聲請交付審判，經查：
    (一)誣告罪部分
      １按誣告罪之成立，須其申告內容完全出於憑空捏造，若
        所告尚非全然無因，袛因缺乏積極證據證明致被誣告人
        不受訴追處罰者，尚難遽以誣告論罪。且若有出於誤會
        或懷疑有此事實而為申告，以致不能證明其所訴之事實
        為真實，縱被訴人不負刑責，而告訴人本缺乏誣告之故
        意，亦難成立誣告罪名，最高法院43年臺上字第251 號
        、44年台上字第892 號著有判例可資參照。
      ２聲請人雖主張被告甲○○於94年1 月24日向康寧派出所
        報案，誣指朱楊瑞雲死亡，係聲請人丙○○拿柺杖打她
        ，不給她吃東西餓死她，還在食物中下毒害死她，而認
        被告甲○○涉犯誣告罪嫌云云，經查：證人即處理朱楊
        瑞雲死亡案件警員吳永龍結證稱：伊係第1 個到達三軍
        總醫院停屍間，到現場時，看到死者子女2 男2 女均在
        場，兄弟姊妹都在吵架，應係為了遺產，女兒說男孩子
        處有現金2 百萬遺產，要男孩子拿出來處理死者後事，
        男孩子不願拿出來，伊在該處待了2 小時，雙方有爭吵
        及發生拉扯，言語方面伊沒有特別印象。原本對死因都
        沒意見，後來因男方不將2 百萬拿出來，女方就要求報
        請刑事相驗。伊不記得被告甲○○有說死者是被丙○○
        害死的，但在雙方爭吵過程中，有人提到死者是被害死
        的，但沒有跟其等警員講等語明確（見94年度偵字第77
        03號卷第78至第79頁），是由證人所言，足認被告甲○○及其他在場之死者子女均未向員警訴請查辦死者是否
        遭人毒害，亦無聲請人所指稱之報案等情，再者，被告
        甲○○於94年1 月24日警詢中，係稱「請警方能調查清
        楚讓伊母親安心的走」等語，於臺灣士林地方法院檢察
        署檢察官相驗時，經檢察官詢以「對母親死因認有外力
        介入？」、「認本件有無他殺嫌疑？」等問題時，被告
        甲○○亦僅稱「伊有聽印尼傭說3 、4 個月前，兄長即
        丙○○有拿柺杖打母親」等語，因本件死者朱楊瑞雲乃
        到醫院前即死亡，司法警察因家屬為確定死亡原因而報
        請檢察官相驗，亦屬於法有據，並無違法不當，誠難僅
        以本件經檢察官相驗、員警前往死者住宅採樣化驗，即
        遽認被告甲○○有誣告聲請人丙○○毒害母親之犯行，
        綜上，由證人吳永龍證言及被告甲○○於警詢、偵訊時
        所言，本件並無積極證據足資證明被告甲○○有向檢察
        官或警察誣指聲請人丙○○涉有刑事責任之誣告行為，
        聲請人之主張，洵不足取。
    (二)恐嚇及妨害自由罪部分
      聲請人雖主張於94年1 月24日在三軍總醫院殯儀館，被告
      2 人與訴外人朱蕭鳳及其配偶劉夢芳包圍聲請人，並出言
      恐嚇稱：不交出母親郵局存摺及房屋，就別想離去，也不
      要辦喪事等語，致聲請人心生畏懼，不敢離去洽商殯葬事
      宜，因認被告等涉犯恐嚇及妨害自由罪嫌云云，並提出證
      人劉棠曜證述為證，經查：證人劉棠曜結證稱：被告甲○○在三總殯儀館處不讓乙○○○一家人離開，甲○○那群
      人有7 、8 人以上，1 、2 個鐘頭後，甲○○要求員警驗
      屍，員警到場後，就將全部家屬帶到警局做筆錄等語（見
      上開偵卷第69頁），依其證述，被告等係脅迫聲請人不准
      離去，於1 、2 鐘頭方請員警報驗，於員警到場後，即將
      相關人等帶往警局製作筆錄，然其證言，核與員警吳永龍
      前開證言相悖，證人吳永龍係證稱：當天兄弟姊妹應係為
      了遺產而吵架，伊在那裡待了2 小時，雙方有爭吵及發生
      拉扯，言語方面伊沒有特別印象等語，因證人吳永龍為到
      場處理員警，與聲請人及被告均無仇怨，其於偵查中所為
      之證詞復受具結程序及偽證罪之擔保，實無故意偏袒一方
      之動機與必要，證言堪以採信，而證人劉棠曜為聲請人之
      友人，其所證述情節與聲請人指述及員警吳永龍之證述均
      不一致，是否可信，已有疑義，且證人劉棠曜年僅三十餘
      歲，其在場亦未遭限制行動，倘被告等確有妨害聲請人行
      動自由，證人劉棠曜為何不出面制止或代為報警，證人行
      止，亦與常理不合。綜上，僅憑證人劉棠曜有瑕疵之證述
      ，尚不足認被告2 人有恐嚇及妨害自由犯行。
    (三)妨害名譽部分
      １聲請人雖主張檢察官未調查證人莊國辰係代哪位記者的
        班，及莊國辰所登載之新聞內容是否獲自該位記者云云
        ，惟查：證人即記者莊國辰於偵查證稱：94年1 月26日
        之聯合報報導為伊所寫，當天伊代班知道有該相驗案件
        ，而寫該篇報導，寫該報導時，並無接觸被告甲○○、
        丁○○，亦未曾見過渠等，報導內容係伊問消息來源，
        經其等所告知，但非詢問被告甲○○、丁○○等語明確
        （見上開偵卷第189 頁），由其證言，足認證人莊國辰
        撰寫該篇報導，並非自被告等所知悉，自難認被告等有
        何妨害名譽犯行，至於聲請人主張上開應調查部分，核
        與妨害名譽之犯行無關，檢察官未為調查，並無違誤。
      ２聲請人稱被告甲○○等曾迭次赴榮總中正樓5 樓並在病
        房走廊稱：「乙○○○不是好女人，害死婆婆... 」云
        云，並舉出證人陳高偉、陳曉明及監視錄影帶為據，經
        查：觀諸錄影帶翻拍相片（見上開偵卷第35至41頁），
        僅足認被告甲○○有出現於病房外走廊，並無被告甲○○與看護陳高偉說話之畫面，而證人陳曉明證稱：看護
        陳高偉跟伊說，來了一群人說任玉貞壞話，陳高偉告訴
        伊，對方稱任玉貞係壞女人，毆打婆婆及侵占婆婆款項
        等語，伊要陳高偉去告訴任玉貞，後來有調錄影帶，錄
        影帶有看到任玉貞認識之人，陳高偉就是聽那些人講等
        語（見上開偵卷第67頁），是由其證言，證人陳曉明並
        未在場親聞共見陳高偉與被告甲○○等人之對話，其證
        言誠難作為不利被告等之判斷依據，因陳高偉經檢察官
        傳喚未到庭，此部分並無積極事證足資證明。
      ３聲請人指稱依據親屬關係，以小姑相稱者，僅被告甲○○，並無其他小姑，證人葉裕美、曾昱穎雖不認識被告
        甲○○，但渠等曾在上班地點接獲自稱為「乙○○○小
        姑」者來電，依上開身分可推論「小姑即被告甲○○」
        ，應無疑義云云，經查：死者朱楊瑞雲育有4 名子女，
        長幼依序為長子丙○○、次子朱寧民、長女朱蕭鳳、次
        女甲○○，則聲請人乙○○○之小姑，應有朱蕭鳳及被
        告甲○○2 人，是由「乙○○○小姑」，實難率爾推得
        「小姑即被告甲○○」之結論，況來電者，是否確為「
        乙○○○小姑」，亦有疑問，是聲請人主張，尚不足取
        ，而不起訴書就此部分認被告甲○○罪嫌不足，已就理
        由詳加說明，經核並無違誤。
五、綜上所述，原不起訴處分書及駁回再議處分書既已詳予調查
    偵查卷內所存證據，並敘明所憑證據及判斷理由，認無積極
    證據證明被告張甲○○、丁○○有聲請人所指訴之恐嚇等犯
    行，尚難僅以聲請人之片面指訴，遽認被告涉有本件犯行；
    且原處分所載證據取捨及事實認定之理由，尚無違背經驗法
    則或論理法則之情事，是原檢察官及臺灣高等法院檢察署檢
    察長以被告犯罪嫌疑不足，分別予以不起訴處分及駁回再議
    之聲請，並無不當。聲請人徒憑己意指摘檢察官偵查未臻完
    備或採證推論不妥，而向本院聲請交付審判，自無理由。本
    院既認本件無得據以交付審判之事由存在，聲請人聲請交付
    審判，應予駁回。
據上論斷，依刑事訴訟法第258 條之3 第2 項前段，裁定如主文
。
中　　華　　民　　國　　96　　年　　8 　　月　　31　　日
　　　　　　　　　刑事第四庭審判長法  官  趙文卿
                                  法  官  古振暉
                                  法  官  高雅敏
以上正本證明與原本無異。
本件不得抗告。
　　　　　　　　　　　　　　　　  書記官　田瑾俐
中　　華　　民　　國　　96　　年　　8 　　月　　31　　日
